臺灣臺北地方法院民事判決　　　　　　 93年度重訴字第924號
　　原　　　告　戊○○
　　　　　　　　　　　　　號
　　　　　　　　甲○○
　　前列二人共同
　　訴訟代理人　吳榮達　　律師
　　被　　　告　九泰營造工程股份有限公司
　　　　　　　　　　　　　二○.
　　法定代理人　丙○○
　　被　　　告　九椿機械工程股份有限公司
　　兼法定代理　丁○○
　　人
　　被　　　告　乙○○
　　前列四人共
　　同訴訟代理
　　人　　　　　王耀星　　律師
上列當事人間請返還無權佔有房屋事件，本院於民國九十四年六月三日
言詞辯論終結，判決如下：
    主      文
被告九泰營造工程股份有限公司、丁○○、乙○○應將座落於台北市大
安區○○○路○段三二二號五樓之二房屋遷讓返還予原告。
被告九泰營造工程股份有限公司、丁○○、乙○○應自民國九十三年六
月二十一日起至遷讓返還第一項房屋之日止，按每年新臺幣肆拾壹萬捌
仟伍佰元計算不當得利給付予原告。
原告其餘之訴駁回。
訴訟費用由被告九泰營造工程股份有限公司、丁○○、乙○○負擔。
本判決第一項於原告以新臺幣貳佰捌拾萬元、第二項以新臺幣壹拾肆萬
元供擔保後，得免為假執行。但被告就第一項以新臺幣捌佰參拾柒萬元
、第二項以新臺幣肆拾壹萬捌仟伍佰元供擔保後，得免為假執行。
原告其餘假執行之聲請駁回。
    事      實
甲、原告方面：
一、聲明：
  (一)被告應將座落於台北市大安區○○○路○段三二二號五樓之二房屋
    遷讓返還予原告。
  (二)被告應自民國九十三年六月二十一日起至遷讓返還第一項房屋之日
    止，按每年新臺幣（下同）四十一萬八千五百元計算不當得利予原
    告。
  (三)原告願供擔保，請准予宣告假執行。
二、陳述：
　(一)原告就本院九十年度執全字第三一五七號、九十一年度執字第一二
    三三四號民事執行拍賣程序中依法公開競標取得坐落於台北市大安
    區○○○路○段三二二號五樓之二房屋（下稱系爭房屋）。詎被告
    九泰營造工程股份有限公司（下稱九泰公司）及九樁機械工程股份
    有限公司（下稱九樁公司）並無或已無任何使用權源，竟惡意不法
    占有系爭房屋，經原告催告其遷讓返還系爭房屋，然被告等均置之
    不理，原告爰依民法第七百六十七條及第九百六十二條之規定，請
    求被告九泰公司及九樁公司應將其無權占有之系爭房屋遷讓返還予
    原告，並應就渠等於無權占有系爭房屋期間所獲得之不當得利返還
    給付原告。另原告經本院民事執行處調閱九十年度執全字第三一五
    七號及九十一年度民執字第一二三三四號之執行筆錄及其內戶籍資
    料後，始知悉系爭房屋尚有被告丁○○、乙○○及其家人居住其內
    ，復依民事訴訟法第二百五十五條第一項第二款及第七款規定，追
    加丁○○、乙○○為共同被告，請求渠等應一併將系爭房屋遷讓原
    告，並返還給付原告相當於租金之不當得利。又原告係於九十三年
    六月二十一日獲准核發系爭房屋之不動產權利栘轉證明書，而取得
    系爭房屋及基地之所有權，是被告等應返還不當得利之起算日，應
    以該權利栘轉證明書之核發日即九十三年六月二十一日為計算基準
    ，且原告係以五百八十九萬元之土地價款及二百四十八萬元之建物
    價款，共八百三十七萬元之價額標得系爭房屋及其所屬基地，依土
    地法第九十七條第一項規定，建築物申報總價額年息百分之十之半
    數，即百分之五之計算標準，則被告等於遷讓系爭房屋返還予原告
    前，每年所獲相當於租金之不當得利為四十一萬八千五百元，被告
    應自九十三年六月二十一日起至遷讓返還系爭房屋之日止，按每年
    四十一萬八千五百元計算不當得利予原告。
  (二)被告固稱被告丁○○於八十四年與該時系爭房屋之所有權人即被告
    九泰公司簽訂房屋租賃契約書，並約定租賃期間係自八十四年一月
    一日起至一○三年十二月三十一日止。然據本院九十一年度民執字
    第一二三三四號之執行筆錄所載，當天在場之人，即被告九樁公司
    法定代理人丁○○之配偶即被告乙○○之陳述可知，系爭房屋事實
    上係由被告丁○○所有或與其兄即訴外人丙○○所共有，被告丁○
    ○及乙○○分別自七十一年及七十二年起即居住並設址該處，並未
    與被告九泰公司訂定房屋租賃契約書，且系爭房屋係由被告丁○○
    、乙○○及其家屬所居住之處所，而非被告九樁公司辦公之所在，
    是被告丁○○與被告九樁公司間所簽訂房屋租賃契約書，係通謀而
    為虛偽意思表示，又況，被告所稱系爭房屋之租金為每月二千元，
    顯然與市場行情有悖，益足證該房屋租賃契約書係通謀而為虛偽意
    思表示，依民法第八十七條規定，應屬無效，被告既無權占有系爭
    房屋，自應遷讓返還系爭房屋予原告。
三、證據：提出本院不動產權利移轉證書一件、建物登記謄本一件、執
    行筆錄一件、九樁機械工程股份有限公司變更登記事項卡一件（以
    上均影本）等件為證。
乙、被告方面：
一、聲明：
　(一)原告之訴駁回。
　(二)如受不利判決，被告願供擔保，請准宣告免為假執行。
二、陳述：
  (一)原告稱被告九泰公司及九樁公司並無或已無任何使用權源，竟惡意
    不法占有系爭房屋，經原告催告其遷讓返還系爭房屋，然被告等均
    置之不理，惟原告並未證明被告有何占有事實，原告所稱自不足採
    。
  (二)又被告丁○○於八十四年與該時系爭房屋之所有權人即被告九泰公
    司簽訂房屋租賃契約書，並約定租賃期間係自八十四年一月一日起
    至一○三年十二月三十一日止。且系爭房屋於拍賣公告時於建物使
    用情形欄位中既已載明「執行標的物業經出租第三人丁○○」，依
    最高法院六十年度台上字第四六一五號判例意旨，該租賃關係對原
    告當然繼續存在，被告丁○○及乙○○自有占有使用系爭房地之合
    法權源，原告之主張，顯無理由。
三、證據：提出房屋租賃契約書一件、本院民事執行處通知一件、最高
    法院六十年度台上字第四六一五號判例要旨一件（以上均影本）等
    件為證。
    理      由
一、本件原告起訴主張伊因本院民事執行拍賣程序依法標得系爭台北市
    大安區○○○路○段三二二號五樓之二房屋，被告九泰公司及九樁
    公司並無或已無任何使用權源，竟惡意不法占有系爭房屋，經伊催
    告遷讓返還，詎被告均置之不理，為此訴請被告返還系爭房屋，並
    給付因無權占有系爭房屋所獲得之不當得利等語；被告則以原告並
    未證明渠等有何占有事實，而丁○○係於八十四年與當時系爭房屋
    所有權人即被告九泰公司簽訂房屋租賃契約書，並約定租賃期間係
    自八十四年一月一日起至一○三年十二月三十一日止，故拍賣公告
    中載明系爭標的物業經出租第三人丁○○，此一租賃關係對原告當
    然繼續存在，原告主張丁○○及乙○○無正當權源且獲有不當得利
    ，自無理由云云資為抗辯。
二、經查，本件原告於本院九十年度執全字第三一五七號、九十一年度
    執字第一二三三四號民事執行拍賣程序中依法公開競標取得系爭坐
    落於台北市大安區○○○路○段三二二號五樓之二房屋，此一事實
    為兩造所不爭執，並有本院核發之不動產權利移轉證書、建物登記
    謄本在卷可稽，此一事實應堪確認。本件原告起訴主張被告無權占
    有系爭房屋，請求遷出並給付不當得利，是應探究者，乃被告是有
    確有占有系爭房屋？倘有占有事實，其占有是否具有正當法律權源
    ？茲依九樁公司變更登記事項卡記載，該公司確係登記於系爭地址
    （參原證三），另依台北市政府警察局大安分局九十二年七月十一
    日北市警安分刑字第○九二六二九一八一○○號致本院民事執行處
    函記載，系爭地址係由九泰公司出租予丁○○，本院民事執行處前
    往現場履勘時，亦記載現址係由九樁公司使用，出租人則為九泰公
    司（以上參原證二），可知九泰公司及九樁公司均有占有使用系爭
    房屋之事實。九泰公司乃系爭房地之原所有人，因積欠訴外人合作
    金庫銀行債務而遭合作金庫銀行聲請查封拍賣系爭房地，是不論九
    泰公司究竟原有何種權利，自系爭不動產遭拍定並移轉所有權後，
    均已消滅不存，就九泰公司而言，其繼續占有使用系爭房地，即屬
    無正當權源，應屬當然。
三、另被告丁○○及乙○○部分，渠等並不否認有居住現址之事實，此
    部分並經系爭房地大樓總幹事鍾志文到場證述屬實（參本院九十三
    年十月一日言詞辯論筆錄第三頁），本院民事執行處人員至現場履
    勘時，被告乙○○亦有相同陳述，是丁○○及乙○○居住系爭房屋
    之事實堪信為真實。而被告丁○○、乙○○據以拒絕搬遷之理由乃
    其係向九樁公司承租，另依台北市政府警察局大安分局上揭回函亦
    稱承租人為丁○○，故渠等乃有合法權源得占有使用系爭房屋云云
    。惟查，大安分局上開回函所稱之承租人固為丁○○，然其亦稱出
    租人為九泰公司，且註明當事人無法提出租賃契約。另被告雖亦提
    出九樁公司曾向稅捐機關申報每月二千元之租金收入，惟倘九樁公
    司係出租人，何以丁○○於警察機關詢問時卻答稱出租人九泰公司
    ？又丁○○、乙○○均無法提出其與九樁公司或九泰公司間所訂立
    之租賃契約供本院佐參，是丁○○、乙○○與九泰公司或九樁公司
    間是否確有租賃契約，非無疑問？況九樁公司申報租金收入之繳款
    書並未註記承租人為何人，亦未提供租賃契約與稅捐機關參考，另
    九樁公司所製作之會計帳冊所列記者乃「租金支出」科目，非收入
    科目，顯然亦非指丁○○、乙○○「承租」系爭房屋之租金。雖被
    告丁○○又稱九樁公司與九泰公司於八十四年一月五日簽訂之租賃
    契約中，丁○○亦有簽名，應認為丁○○個人亦與九泰公司簽訂租
    賃契約云云。惟上開租約中，丁○○係以九樁公司負責人身分簽名
    ，並未另外註明其個人亦有租賃之情形，自不能認為其個人與九泰
    公司間亦有簽訂租賃契約。是被告丁○○、乙○○既無法證明渠等
    與九樁公司或九泰公司間確有租賃契約存在，其復無其他證據證明
    有其他適法權源得占有使用系爭房屋，原告訴請渠等簽讓系爭房地
    ，自有理由。
四、另有關九樁公司部分，雖該公司於本院民事執行處人員前往現場履
    勘時曾表示係向九泰公司承租系爭房地云云，惟當時並未提出任何
    證據資料供本院人員核對，嗣經本院向財政部台北市國稅局調閱九
    樁公司與九泰公司間租賃契約憑證，經該局大安分局函送九樁公司
    與九泰公司所簽訂之租賃契約到院，依租賃契約顯示，九樁公司與
    九泰公司自八十年起即訂有租賃契約，嗣於八十四年一月五日，雙
    方約定租期自八十四年一月一日起至一百零三年時二月三十一日止
    ，每月租金與之前之租約相同，均為二千元，而九樁公司與九泰公
    司間於八十四年以前所簽訂之租賃契約均僅列九樁公司與九泰公司
    名稱，未列負責人姓名，嗣於八十四年一月五日所簽訂之最後租賃
    契約，九樁公司部分則另有法定代理人丁○○之簽章，惟並未特別
    註明係以個人名義承租，是形式上應認為係九樁公司與九泰公司簽
    訂租賃契約，非丁○○個人。本件九泰公司與九樁公司於八十四年
    一月五日簽訂之租賃契約係在八十八年民法第四百二十五條規定修
    正之前，是無該條第二項規定之適用，而九泰公司與九樁公司間既
    訂有租賃契約，依修正前民法第四百二十五條規定，九樁公司占有
    系爭房地即有正當法律權源，非無權占有，原告訴請被告九樁公司
    遷移，並給付不當得利云云，即無理由，應予駁回。
五、按無法律上原因佔有他人房屋者，受有相當於租金之不當得利，乃
    吾人依社會經驗所認知之事實，並為司法實務所是認。本件被告九
    泰公司、丁○○、乙○○無法律上原因，占有使用原告所有之系爭
    房屋，自獲有相當於租金之不當得利，應返還與原告。而本件原告
    係以八百三十七萬元價格標得系爭房地，依土地法第九十七條第一
    項規定意旨，以年息百分之十之半數計算，被告每年所獲得相當於
    租金之不當得利為四十一萬八千五百元，是原告主張被告九泰公司
    丁○○乙○○自九十三年六月二十一日原告拍得系爭房地之日起至
    返還系爭房地止，按月給付上開金額之不當得利，即有理由，應予
    准許。
六、假執行之宣告：
    本件兩造均陳明願供擔保，聲請宣告假執行或免為假執行，於原告
    勝訴範圍內，經核均無不合，爰酌定相當擔保金額分別准許之。至
    原告敗訴部分，其假執行之聲請即失所附麗，應併予駁回，附此敘
    明。
七、結論：原告之訴為一部有理由，一部無理由，依民事訴訟法第79條
    、第390條第2項、第392條第2項，判決如主文。
中　　華　　民　　國　　94　　年　　7 　　月　　1 　　日
                        民事第二庭法　官　汪漢卿
以上正本係照原本作成
如對本判決上訴，須於判決送達後20日內向本院提出上訴狀
中　　華　　民　　國　　94　　年　　7 　　月　　1 　　日
                      　　　　　　書記官　許婉如
